臺灣高等法院高雄分院刑事判決　　 99年度交上更(一)字第5號
上　訴　人
即　被　告　劉國淋
選任辯護人　徐豐明　律師
上列上訴人因公共危險案件，不服臺灣高雄地方法院97年度交訴
字第36號中華民國97年8 月29日第一審判決（起訴案號：臺灣高
雄地方法院檢察署96年度偵字第26805 號），提起上訴，經最高
法院發回更審，本院判決如下：
    主  文
原判決撤銷。
劉國淋駕駛動力交通工具肇事，致人受傷而逃逸，處有期徒刑陸
月，如易科罰金，以新臺幣壹仟元折算壹日。
    事  實
一、劉國淋於民國96年8 月18日凌晨0 時30分許，駕駛車牌號碼
    4662-HH 號之休旅車，沿高雄市○○○路快車道由西向東行
    駛，途經大同一路與瑞源路口時，不慎右後車身與右側同向
    行駛由黃順達所駕駛車牌號碼XYA-017 號重型機車發生擦撞
    ，致黃順達當場人車倒地，受有右髖及右膝挫傷、左手及右
    足表淺損傷等傷害（過失傷害部份未據告訴）。詎劉國淋於
    肇事後，停下來靜止幾秒觀看後，竟基於肇事逃逸之犯意，
    未協助黃順達實施必要之救護，亦未在現場靜待警方處理，
    反而駕駛原車沿大同一路直行逃離現場。嗣經目擊劉國淋逃
    逸過程之蔡志忠抄記劉國淋所駕駛車輛之車牌號碼，並提供
    警方追查，始循線查獲。
二、案經高雄市政府警察局新興分局移送臺灣高雄地方法院檢察
    署檢察官偵查起訴。
    理  由
壹、程序方面:
一、按被告以外之人於偵查中向檢察官所為陳述，除顯有不可信
    之情況者外，得為證據，刑事訴訟法第159 條之1 第2 項定
    有明文。查證人黃順達、黃任麓2 人於檢察官偵查時所為陳
    述，業經上開證人於供前具結，有證人結文附卷可稽，其於
    偵查中之陳述，客觀上並無顯不可信之情況，且其2 人已經
    原審及本院傳訊到庭行交互詰問，被告之詰問權已獲保障，
    是上開證人於偵查中之證詞自有證據能力。
二、次按被告以外之人於檢察事務官、司法警察官或司法警察調
    查中所為之陳述，與審判中不符時，其先前之陳述具有較可
    信之特別情況，且為證明犯罪事實存否所必要者，得為證據
    ，刑事訴訟法第159 條之2 定有明文。所謂「前後陳述不符
    」之要件，應就前後階段之陳述進行整體判斷，以決定其間
    是否具有實質性差異，惟無須針對全部陳述作比較，陳述之
    一部分有不符，或已忘記，亦屬之。本院審酌證人黃順達於
    警詢及原審、本院審理時對車禍發生時兩車之撞擊點、被告
    當時係直行或左轉、被告汽車之顏色等情，有前後陳述不符
    之情，惟其於警詢時之陳述，係於96年8 月18日案發當日陳
    述，證人當時記憶自較深刻，可立即反應所知，不致因時隔
    日久而遺忘案情，且依當時之情狀，應較無考量利害後，而
    為誇張或保留陳述之可能，亦較無來自被告或他人之壓力，
    而出於虛偽不實之陳述，反觀證人於97年7 月23日及100 年
    1 月18日於原審及本院到庭作證時，距案發時間已逾11月，
    自難期對車禍細節為具體明確之陳述，依此可認證人警詢中
    所為之陳述，客觀上應具有較可信之特別情況，且為證明本
    件犯罪事實存否所必要，揆諸上開說明，應認證人黃順達於
    警詢之陳述有證據能力，而得作為本案之證據。
三、又按刑事訴訟法第159 條之5 明定：「被告以外之人於審判
    外之陳述，雖不符前4 條之規定，而經當事人於審判程序同
    意作為證據，法院審酌該言詞陳述或書面陳述作成時之情況
    ，認為適當者，亦得為證據。」、「當事人、代理人或辯護
    人於法院調查證據時，知有第159 條第1 項不得為證據之情
    形，而未於言詞辯論終結前聲明異議者，視為有前項之同意
    」。查本案所引用之其他證據資料，被告、辯護人及檢察官
    均同意作為證據或無意見（見本院卷第30-31 頁），依上開
    規定，已擬制同意其有證據能力，且本院審酌該等傳聞證據
    作成時之狀況，並無不宜作為證據之情形，與待證事項具關
    聯性，證明力亦非明顯過低等情，認以之作為證據使用係屬
    適當，依刑事訴訟法第159 條之5 規定，均應認於本案有證
    據能力。
貳、實體方面：
一、訊據上訴人即被告劉國淋固坦承曾於96年8 月18日凌晨0 時
    30分許，駕駛上開休旅車行經上開路段，惟否認有肇事逃逸
    犯行，辯稱：我未與黃順達發生車禍，且依黃順達所述我於
    路口左轉致後車身與其機車擦撞，不合情理，何況我所駕汽
    車並無任何擦撞痕跡，我無肇事逃逸犯行云云。經查：
  (一)被告於案發時間駕車行經上開路段等情，業據被告於警詢、
    偵查、原審及本院審理中供承在卷，而被害人黃順達於上開
    時、地所駕駛之上開機車遭同向行駛之汽車擦撞，致人車倒
    地，而受有右髖及右膝挫傷、左手及右足表淺損傷等傷害等
    情，亦經證人黃順達於警詢、偵查、原審及本院審理中證述
    綦詳，並有高雄市立聯合醫院黃順達之診斷書、道路交通事
    故現場圖、道路交通事故調查報告表、道路交通事故現場蒐
    證相片15張在卷可稽（見偵卷第9-22頁），是此部分事實堪
    以認定。
  (二)被害人黃順達係因被告所駕汽車與其發生擦撞，致黃順達當
    場人車倒地受傷，被告肇事後有稍微停一下，但未下車旋即
    駕車直行逃逸等情，已據證人黃順達於警訊、偵查、原審及
    本院證述明確。又本件查悉被告肇事經過，據處理本件車禍
    事故員警郭盈麟於原審證稱：「96年8 月18日凌晨因接獲11
    0 通報，前往現場處理車禍，差不多在同一時間，車禍現場
    附近的檳榔攤也有發生另件交通事故，該檳榔攤距離本件車
    禍現場約10公尺左右，本件車禍現場與檳榔攤是斜對面。當
    時檳榔攤那裡有3 、4 人，是檳榔攤說他們有看見剛剛的車
    禍，蔡志忠有把車牌號碼記下來。因目擊證人蔡志忠的太太
    在另件車禍受傷好像也是送大同醫院就醫，檳榔攤的人告知
    我蔡志忠有目擊本件車禍的訊息，我就前往大同醫院詢問，
    蔡志忠告訴我本件車禍的肇事車輛車型是『休旅車』，車牌
    號碼是『4662-HH 』號，記憶中蔡志忠好像是賣車或是修車
    的，因此對車比較敏感，所以我就打電話回派出所將這個車
    號告訴備勤的黃任麓」等情綦詳（見原審卷第34-36 頁）；
    而有關目擊本案車禍發生經過，證人蔡志忠於原審到庭證稱
    ：「本件車禍發生當時，我剛好在對面處理太太的車禍事故
    ，本件車禍現場與我站的地方隔一條大約10來米寬的馬路，
    兩部車是同向沿大同路西往東方向，到接近瑞源路口時，兩
    車擦撞到，當時我太太的車禍剛好處理到差不多，處理的警
    察已經走了，聽到機車倒地的聲音，大家都往那邊看，我才
    轉頭過去看，看到當時機車已經倒地，『休旅車』有稍微停
    一下，是整個停下來靜止幾秒後又開走。當時就很多人在喊
    ，因休旅車又開走，我才會想要把車牌號碼記下來；當時是
    先用便條紙記下車牌，關於休旅車的樣式、顏色、廠牌現在
    已經記不起來，當初交通警察到大同醫院詢問時，有告訴交
    通警察，本件車禍發生當時我是從事汽車銷售員，到那時已
    經做了約2 年；從聽到機車倒地的聲音，到發現本件車禍，
    除了看到倒地騎士駕駛的機車、開走的『休旅車』外，現場
    沒有其他的車」等情明確（見原審卷第57-62 頁），上開2
    位證人有關車禍發生經過及查悉被告到案情節，經核與被害
    人黃順達之證述相符，復參以證人蔡志忠與被告及被害人均
    不認識，亦無恩怨，衡情其自無甘冒偽證罪責，杜撰事實偏
    頗任何一方之理，是堪信證人蔡志忠上開證詞，應屬可採。
    據上證據，足見被告即為撞傷被害人黃順達後駕車逃逸之人
    ，灼然甚明。
  (三)又被害人黃順達駕駛之機車遭被告所駕休旅車擦撞倒地時，
    發生巨大聲響，足以吸引附近檳榔攤及無關路人注意之情，
    除前開證人郭盈麟、蔡志忠證述外，復據證人黃順達於原審
    陳明在卷，又黃順達所騎乘機車確實因本案車禍倒地而受有
    嚴重擦損，且案發當時雖係夜間，但現場有多支路燈及商家
    照明，視線尚佳，亦有案發當時之拍攝相片4 張在卷可佐（
    見偵查卷第19-20 頁），是依機車倒地發生巨大聲響及現場
    視線尚佳之情節，被告當無不知之理。參以被告於被害人機
    車倒地後，尚有將車停下，完全靜止歷時幾秒之情，更足徵
    被告對於駕車肇事致被害人倒地受傷，已然知悉。被告所辯
    不知有與被害人發生車禍，尚無足採。
  (四)按「告訴人、證人之陳述有部分前後不符，或相互間有所歧
    異時，究竟何者為可採，法院仍得本其自由心證予以斟酌，
    非謂一有不符或矛盾，即應認其全部均為不可採信；尤其關
    於行為動機、手段及結果等之細節方面，告訴人之指陳，難
    免故予誇大，證人之證言，有時亦有予渲染之可能；然其基
    本事實之陳述，若果與真實性無礙時，則仍非不得予以採信
    」（最高法院74年台上字第1599號判例參照）。本件證人黃
    順達於警詢證稱：該自小客4662-HH 擦撞肇事後沿大同一路
    西向東快車道直行逃逸等情，經核與證人蔡志忠於原審證稱
    ：案發當時我人係位於大同、瑞源路口旁，肇事車當時直行
    已超過瑞源路口等語相符（見原審2 卷第59頁），並與被告
    自陳當時係直行至中山路，並未左轉瑞源路等情相符（見本
    院更(一)卷第55、75頁），是被告當時肇事停頓後係直行未左
    轉瑞源路，應堪認定。被害人黃順達於警詢、原審及本院證
    稱被告駕車當時於瑞源路口係直行或左轉，肇事後係直行或
    左轉、兩車擦撞位置係機車左側車身或機車把手、被告汽車
    之車尾或右後車身、被告汽車顏色為何等細節部分，雖稍有
    參差，然就其係遭被告擦撞始倒地受傷，當時並無其他車輛
    、被告稍微停頓即駛離等有關犯罪構成要件重要事項之陳述
    ，則無二致，本院參酌證人黃順達陳稱：因當時有稍微下雨
    ，又是晚上，事發突然，我被撞到的時候人就摔出去了，當
    時被撞倒後頭暈暈的，有關車身顏色、車牌、廠牌、對方有
    無開窗等細節，我已不記得等情（見原審卷2 第40-45 頁）
    ，尚難以其證詞細節稍有參差，即認全部與事實不相適合，
    而不得採信，亦難據此而為有利被告之認定。
  (五)被害人黃順達於案發前有施用毒品犯行前科，固有臺灣高等
    法院被告前案紀錄表在卷可稽（見本院更(一)卷第17-20 頁）
    ，然據醫院依被告車禍發生就醫紀錄記載函覆本院：「黃順
    達就醫當時意識清楚（昏迷指數滿分，即15分），無檢驗酒
    精濃度或藥物之需要」，此有高雄市立聯合醫院99年12月20
    日高市聯醫醫務字第0990008794號函文在卷可佐（見本院更
    (一)卷第48頁），被害人黃順達於案發當時既依識清楚，客觀
    上自難認其有酒醉或毒癮發作而自行滑倒之可能。另被害人
    黃順達於原審固供稱：「我跟在被告後面，他在快車道，我
    在慢（車）道」；並於警詢中陳稱：「我當時時速約20公里
    」，而被告於檢察官偵查中供稱：「我當時時速大約30至40
    公里」等情，惟依證人即承辦警員黃任麓於本院證稱：「當
    時車速係依雙方自己回憶而陳述，並沒有用儀器測定」等語
    （見本院更(一)卷第55頁），而一般人於行車間對於車速感受
    之準確度不一，且本案車禍地點接近瑞源路與大同路口，雙
    方於行近路口時，車速亦可能因路況而生變化，是尚難以上
    開車速之供述，遽認被告與被害人兩車不可能有發生擦撞之
    情形（最高法院99年台上字第6348號發回意旨(一)所示事項）
    。
  (六)證人即警員黃任麓於偵查及原審固證稱：被告汽車沒有發現
    明顯的撞擊痕跡（見偵卷第45頁）；「（汽車與黃順達機車
    撞擊的地方，有沒有車禍撞擊的痕跡？修補過的痕跡？）看
    不出來。沒有」等語（見原審2 卷第32頁）。惟被害人黃順
    達確係遭被告擦撞始倒地受傷，當時並無其他車輛經過等情
    ，前已述明，而依被害人黃順達證述：被告所駕汽車之車身
    往右側碰到我的機車左手把致其倒地等語，可知被告與被害
    人僅係發生輕微擦撞，且機車手把為屬橡膠材質，於側面輕
    微擦撞且當時下雨情形下，被告所駕駛汽車之車身未留下明
    顯的撞擊痕跡，亦合常理。是尚難以證人黃任麓上開證詞而
    為被告有利之認定（最高法院99年台上字第6348號發回意旨
    (二)所示事項）。
  (七)被告辯護人於前審請求將被告送請調查局測謊鑑定，而經法
    務部調查局第六處南部通訊中心97年11月4 日調科南字第09
    700453970 號書函定98年1 月20日上午9 時實施鑑測結果，
    「測謊對象劉國淋經測試未能獲致有效生理反應圖譜，無法
    據以研判有無說謊」，有法務部調查局98年2 月3 日調科參
    字第09800042820 號函在卷可證，併予敘明。
  (八)綜上所述，本件被告於上開時、地駕駛動力車輛肇事，致被
    害人黃順達受傷而逃逸之犯行，堪以認定。本件事證明確，
    應予依法論科。
二、按汽車駕駛人，駕駛汽車致人受傷或死亡，應即採取救護或
    其他必要措施，並向警察機關報告，不得駛離（逃逸者吊銷
    駕駛執照並終身不得考領駕駛執照。）道路交通管理處罰條
    例第62條第1 項、第67條第1 項定有明文。此係為維護交通
    安全，加強救護，減少被害人之死傷，促使駕駛人於肇事後
    ，能對被害人即時救護，而為規定，並於刑法第185 條之4
    增設關於肇事致人死傷而逃逸之處罰規定，俾駕駛人於肇事
    後能對被害人即時救護，以減少死傷，且該罪之成立祇以行
    為人有駕駛動力交通工具肇事，致人死傷而逃逸之事實為已
    足，至行為人之肇事有否過失，則非所問，此項法律之制定
    及處罰重在公共安全屬保護公法益。刑法第185 條之4 之肇
    事逃逸罪，其客觀構成要件為行為人駕駛動力交通工具肇事
    ，且致人死傷而逃逸，主觀要件則須行為人對致人死傷之事
    實有所認識，並進而決意擅自逃離肇事現場，即足當之（97
    年度台上字第4456號判決要旨參照）。足見本罪係規範行為
    人於肇事後，在有人死傷之情形下，逕行離去現場之行為，
    並毋須行為人另有何遺棄被害人、或自身逃避司法裁判之意
    思（最高法院95年度臺上字第2193號判決參照），是故亦不
    以規避損害賠償責任為必要。上開條文既在防止逃逸行為所
    產生之抽象危險，因此所謂「逃逸」，應非指行為人有積極
    「逃亡、隱匿」等阻礙犯罪偵查行為，而係指行為人不留在
    肇事現場為即時救護、避免後車再度撞擊或協助相關人員迅
    速處理事故而離去之行為，蓋此一離去行為將可能促使肇事
    所發生之損害而有再度擴大之危險。被告所辯「該汽車保有
    意外險及第三責任險，並無不能賠償之虞，自無逃避之必要
    」云云，亦無解於刑責。是核被告所為，係犯刑法第185 條
    之4 肇事逃逸罪。
三、原審據以論處被告罪刑，固非無見；惟查：按量刑之輕重，
    固屬事實審法院得依職權自由裁量之事項，惟仍應受比例原
    則及公平原則之限制，否則其判決即非適法。刑事審判旨在
    實現刑罰權分配的正義，故法院對有罪被告之科刑，應符合
    罪刑相當之原則，使輕重得宜，罰當其罪，以契合社會之法
    律感情，此所以刑法第57條明定科刑時應審酌一切情狀，尤
    應注意該條各款所列事項以為科刑輕重之標準（最高法院93
    年度台上字第5073號判決意旨參照）。按我國刑法於88年4
    月21日增訂第185 條之4 之立法理由乃係為維護交通安全，
    加強救護，減少被害人之死傷，促使駕駛人於肇事後，能對
    被害人即時救護，特增設本條關於肇事致人死傷而逃逸之處
    罰規定。是於違反該條規定量刑時，當應對被害人肇事受傷
    之地點，是否可能有他人加以救護，被害人受傷輕重，違反
    救護義務情節輕重予以審酌。本件被害人係因遭被告所駕汽
    車輕微擦撞而倒地，肇事地點係市區商家林立近十字路口之
    位置，而被害人因本案受有右髖及右膝挫傷、左手及右足表
    淺損傷等傷害，至醫院敷藥後即返家，已據被害人陳明在卷
    （見本院更(一)卷第28頁），原判決漏未對此審酌，而對被告
    量處有期徒刑10月，難認妥適。被告上訴意旨否認犯罪，固
    無可採；惟原判決既有尚開可議之處，自應由本院將原判決
    關撤銷改判。爰審酌被告駕車與被害人黃順達發生擦撞，致
    被害人倒地受傷，被告於停車察覺後，竟未下車救助傷者，
    反而駕車逃逸，犯後復未與被害人達成和解，所為非是，另
    兼衡肇事地點、被害人受傷之輕重、及其犯罪動機、目的、
    手段、所生損害、生活狀況、品行、智識程度及犯後態度等
    一切情狀，量處如主文所示之刑，並諭知易科罰金之折算標
    準，以資懲儆。
據上論結，應依刑事訴訟法第369 條第1 項前段、第364 條、第
299 條第1 項前段，刑法第185 條之4 、第41條第1 項，判決如
主文。
本案經檢察官王登榮到庭執行職務。
中    華    民    國   100    年    1     月    31    日
                  刑事第一庭    審判長法  官  周賢銳
                                      法  官  洪碩垣
                                      法  官  施柏宏
以上正本證明與原本無異。
如不服本判決應於收受本判決後10日內向本院提出上訴書狀，其
未敘述上訴理由者，並得於提起上訴後10日內向本院補提理由書
狀（均須按他造當事人之人數附繕本）「切勿逕送上級法院」。
中    華    民    國   100    年    2     月    1     日
                                      書記官  魏文常
附錄本件判決論罪科刑法條：
中華民國刑法第185條之4（肇事遺棄罪）
駕駛動力交通工具肇事，致人死傷而逃逸者，處 6 月以上 5 年
以下有期徒刑。